【裁判字號】    91,上訴,1892
【裁判日期】    920114
【裁判案由】    偽造文書等
【裁判全文】
臺灣高等法院高雄分院刑事判決          九十一年度上訴字第一八九二號
    上訴人
    即被告  甲○○  男( 民國.
右上訴人因偽造文書等案件，不服臺灣高雄地方法院九十一年度訴字第二六三０號中
華民國九十一年十月二十二日第一審判決（起訴案號：臺灣高雄地方法院檢察署九十
一年度偵字第一八三一五號），提起上訴，本院判決如左：
      主      文
原判決撤銷。
甲○○共同連續行使變造私文書，足以生損害於公眾及他人，處有期徒刑捌月。
扣案變造之統一發票紙（號碼分別為ＮＥ00000000、ＮＥ0000000
0、ＮＪ00000000各壹張）、「乙○○」身分證上甲○○之照片壹枚均沒收
。
      事      實
一、甲○○因缺錢花用，於民國（下同）八十九年十二月間見某不知名地下錢莊在報
    上分類廣告所刊載「0000000000」電話號碼可以聯絡借貸金錢，乃撥
    打該行動電話連繫，隨即與真實姓名不詳綽號「阿寶」之成年男子聯絡而向該地
    下錢莊借得新台幣（下同）五萬元，至九十一年八月間，連本帶利共積欠該地下
    錢莊三十萬元，因無錢清償該筆借款，與該真實姓名不詳綽號「阿寶」之男子遂
    基於意圖為自己不法所有及行使變造私文書之概括犯意之意思聯絡及行為分擔，
    由甲○○先行交付相片一張，再由綽號「阿寶」之男子持換貼甲○○本人相片之
    變造乙○○之身分證一紙及經變造中獎號碼之統一發票三紙（號碼分別為ＮＥ0
    0000000、ＮＥ00000000、ＮＪ00000000各壹張），於
    九十一年八月初，在高雄市交付甲○○收受，由甲○○先於九十一年八月八日持
    變造乙○○之身分證及號碼ＮＥ00000000之變造中獎號碼之統一發票一
    張向設於高雄市新興區○○○路一三三號臺灣銀行新興分行詐領獎金四千元（扣
    除稅金八百元，實得三千二百元），得手後清償綽號「阿寶」之男子；繼於九十
    一年八月十九日上午十一時四十分許，至高雄市三民區○○○路四五六號土地銀
    行建國分行，欲再向該分行詐領中獎獎金（各為一千元）時，為該分行職員查覺
    而未遂，經報警查獲上情，並扣得前述變造之身分證及統一發票等物，其行為已
    足以影響財政部發放獎金之正確性與金融行庫之金融業務及足生損害於乙○○。
二、案經高雄市政府警察局三民第一分局報請臺灣高雄地方法院檢察署檢察官偵查起
    訴。
    理  由
一、右揭事實業據上訴人即被告甲○○於檢察官偵查及原審審理時坦承不諱，並經證
    人吳素敏即臺灣銀行新興分行職員、曾煒婷即土地銀行建國分職員及乙○○等人
    於警訊中證述明確，且有經變造之統一發票三張、變造「乙○○」身分證壹張附
    卷可憑。應認被告自白與事實相符，得採為論罪科刑之依據，被告於本院審理時
    雖仍坦承變造身分證，惟翻稱不知「阿寶」交予伊之統一發票係變造的云云；然
    查統一發票中獎，只需自己或委託他人持身分證向指定銀行領取獎金，此為公知
    之事實，乃被告領取獎金時，竟持他人變造之身分證領取，謂不知該等統一發票
    係變造中獎號碼，孰能置信，被告翻異前供，要係諉責避重就輕之詞，不足採信
    ，被告之行為，已足生損害於乙○○及財政部發放獎金之正確性與金融行庫之金
    融業務，其罪證已甚明確，犯行堪予認定。
二、查統一發票係營業稅法第三十二條第一項所定營業人銷售貨物或勞務，開立予買
    受人之憑證，性質上屬私文書。觀諸同法條第三項明定：「統一發票，由政府印
    製『發售』，或核定營業人『自行印製』... 」尤為明瞭。至財政部依營業稅法
    第五十八條訂定之「統一發票給獎辦法」，旨在防止逃漏、控制稅源及促進統一
    發票之推行，而以定期開獎，給予獎金之方式，鼓勵買受人向營業人索取統一發
    票，為其附隨目的。又有價證券固以實行券面所表示之權利時，必須占有該券為
    特質，但具有此項特質之證券（文書），在論理法則上，不能認為均屬有價證券
    。統一發票中獎與否，純繫於偶然之事實，不因中獎人必須占有該中獎之統一發
    票，始得領取獎金（統一發票給獎辦法第九條參照），而影響統一發票之私文書
    性質（最高法院六十三年十一月五日第四次刑庭總會決議、臺灣高等法院八十五
    年度法律座談會結論參照）。又國民身分證僅為證明身分，屬刑法第二百十二條
    其他相類證書之一種（最高法院六十八年臺上字第三六一二號判例意旨參照）。
    核被告甲○○明知綽號「阿寶」之男子所交付換貼甲○○本人相片之乙○○之國
    民身分證及三張統一發票均為變造，仍執意先後向臺灣銀行新興分行、土地銀行
    建國分行詐領獎金之犯行，所犯係刑法第二百十六條、第二百十條、第二百十二
    條之行使變造私文書罪、行使變造特種文書罪及刑法第三百三十九條第一項、第
    三項之詐欺取財既遂及詐欺未遂罪。被告與真實姓名不詳綽號「阿寶」之男子間
    有犯意聯絡及行為分擔，均為共同正犯。又被告所為行使變造私文書及特種文書
    、詐欺取財數行為（含未遂），時間緊接，所犯罪名相同，顯係出於概括之犯意
    為之，為連續犯，爰依刑法第五十六條之規定以行使變造私文書、行使變造特種
    文書及詐欺取財既遂一罪論，並加重其刑。公訴人僅就被告向土地銀行建國分行
    詐領獎金部分起訴，惟本件犯罪事實未經起訴部分與公訴人起訴部分有連續犯裁
    判上一罪之關係，為起訴效力所及，本院自得併與審理。被告變造私文書及特種
    文書之低度行為，為行使變造私文書及特種文書之高度行為所吸收，均不另論罪
    ，僅論以行使變造私文書及特種文書罪。被告所犯上開三罪間有方法結果之牽連
    關係，為牽連犯，應從較重之連續行使變造私文書罪處斷。
三、原審予以論罪科刑，固非無見，惟按(一)刑法第二百十二條之偽造變造特種文書罪
    ，以足生損害於公眾或他人為要件，被告行使變造之乙○○身分證，自足生損害
    於乙○○，原判決就足生損害於乙○○之事實，未於事實及理由欄說明，自有未
    洽。(二)被告行使變造私文書統一發票之行為，既足影響財政部發放獎金之正確性
    與金融行庫之金融業務，自足生損害於「公眾」，乃原判決主文漏未記載足生損
    害於「公眾」，亦有違誤。被告上訴指摘原判決量刑太重，請求諭知緩刑或判處
    六月以下有期徒刑准予易科罰金，雖無理由，惟原判決既有可議，即屬無可維持
    ，應由本院將原判決撤銷。審酌被告明知地下錢莊危害國家金融秩序與社會治安
    嚴重，該真實姓名不詳綽號「阿寶」之男子所交付之乙○○身分證及三張統一發
    票均屬變造，仍為虎作倀向多家銀行詐領獎金，擾亂財政部發放獎金之正確性及
    金融行庫之金融業務至深且鉅，本不應輕縱，再斟酌被告犯罪之動機、目的、手
    段，及其犯罪後能坦承部分犯行，態度良好，所詐領得手金額僅四千元，扣除稅
    金八百元，實得三千二百元，犯情節尚非嚴重、所得不多等一切情狀，爰量處如
    主文所示之刑。至扣案變造之統一發票二紙（ＮＥ00000000、ＮＪ00
    000000號各壹張）、變造之「乙○○」身分證上所黏貼之照片一枚，係被
    告所有，且為供犯罪所用之物，業據被告陳明在卷，應依刑法第三十八條第一項
    第二款沒收之。至ＮＥ00000000號統一發票已向台灣銀行使而交付，已
    非被告所有，故不予宣告沒收，附此敘明。
據上論斷，應依刑事訴訟法第三百六十九條第一項前段、第三百六十四條、第二百九
十九條第一項前段、刑法第二十八條、第五十六條、第二百十六條、第二百十條、第
二百十二條、第三百三十九條第一項、第五十五條、第三十八條第一項第二款，罰金
罰鍰提高標準條例第一條前段，判決如主文。
本案經檢察官陳新慶到庭執行職務。
中    華    民    國 九十二     年       一       月     十  四     日
                              臺灣高等法院高雄分院刑事第四庭
                                  審判長法官  蕭權閔
                                        法官  李嘉興
                                        法官  陳吉雄
右正本證明與原本無異。
如不服本判決應於收受本判決後十日內向本院提出上訴書狀，其未述上訴理由者，
並得於提起上訴後十日內向本院補提理由書狀（均須按他造當事人之人數附繕本)「
切勿逕送上級法院」。
                                      書記官  黎  珍
中    華    民    國     九十二     年       一       月     十六       日
附錄：本判決論罪科刑法條：
刑法第二百十六條
行使第二百十條至第二百十五條之文書者，依偽造、變造文書或登載不實事項或使登
載不實事項之規定處斷。
刑法第二百十條
偽造、變造私文書，足以生損害於公眾或他人者，處五年以下有期徒刑。
刑法第二百十二條
偽造、變造護照、旅券、免許證、特許證及關於品行、能力、服務或其他相類之證書
、介紹書，足以生損害於公眾或他人者，處一年以下有期徒刑，拘役或三百元以下罰
金。
刑法第三百三十九條第一項：
意圖為自己或第三人不法之所有，以詐術使人將本人或第三人之物交付者，處五年以
下有期徒刑、拘役或科或併科一千元以下罰金。
                                                                        Ｆ


司法院資訊處製作；財團法人民間司法改革基金會備份。
